臺灣高等法院臺中分院刑事判決　　　　100年度金上訴字第6號
上　訴　人
即　被　告　高士誠
選任辯護人　陳佳俊律師
上列上訴人因違反銀行法案件，不服臺灣彰化地方法院99年度金
訴字第2號中華民國99年11月30日第一審判決（起訴案號：臺灣
彰化地方法院檢察署99年度偵字第7865號），提起上訴，本院判
決如下：
    主    文
原判決撤銷。
高士誠幫助違反銀行法第二十九條第一項，除法律另有規定者外
，非銀行不得辦理國內外匯兌業務之規定，處有期徒刑貳年，緩
刑伍年，並向公庫支付新台幣拾萬元。
    犯罪事實
一、高士誠明知除法律另有規定者外，非銀行業者不得辦理國內
    外匯兌業務，且從事地下金融者，足以影響國內金融結構，
    而且可預見提供帳戶給他人使用，足以幫助犯罪集團，進行
    犯罪行為之轉帳、取款，致事後無法追查金錢流向，進一步
    造成執法機關查緝犯罪之困難，竟不違背其本意，基於幫助
    他人犯罪之不確定故意，於民國98年6月間，為幫助設在菲
    律賓國之ABBA CURRENCY EXCHANGE INC公司任職之不詳已成
    年人員從事新臺幣與他國貨幣之匯兌，要求其姪張博智（另
    經檢察官提起公訴，刻由本院另案以99年度金訴字第1號案
    審理中）提供臺灣地區之帳戶，張博智遂於98年6月3日，前
    往第一商業銀行太平分行，申辦帳號為00000000000號之帳
    戶，並申辦網路銀行之功能，於取得該帳戶後，張博智即將
    上開帳戶之帳號及密碼告知高士誠，由高士誠將上開帳戶之
    帳號及密碼傳真到菲律賓給ABBA CURRENCY EXCHANGE INC公
    司之人員，使ABBA CURRENCY EXCHANGE INC公司人員，於98
    年6月至8月間，在菲律賓利用電腦設備，連線網際網路，操
    作網路銀行功能，進行匯兌、轉帳等業務，匯兌方式之一為
    ，由在臺灣地區之如附表一所列之彭彬祥（起訴書誤載為彭
    祥彬，起訴書附表一、二另有多處筆誤，均據公訴人以99年
    度蒞字第5367號補充理由書更正，詳見卷附之補充理由書）
    等顧客，依ABBA CURRENCY EXCHANGE INC公司人員之指示，
    將新臺幣現金匯進上開張博智之帳戶內，再由不詳之成員，
    在中國大陸地區，將等值之人民幣，給付予匯款客戶所指定
    之受款人（詳細之匯款人、匯款時間、所匯之新台幣金額等
    ，參見附表一所示）；其次，另由在菲律賓之不詳匯款人，
    依ABBA CURRENCY EXCHANGE INC公司之人員指示，以不詳之
    方式，交付菲律賓披索給ABBA CURRENCY EXCHANGE INC公司
    人員，再由ABBA CURRENCY EXCHANGE INC公司人員在菲律賓
    利用電腦設備，連線網際網路，操作網路銀行功能，將換算
    後等值之新臺幣匯入如附表二所示匯款人所指定之受款人帳
    戶內。嗣因警追查案外人蔡德薰為首之臺灣地區詐騙集團（
    同案被告廖偉成、朱健仲、黃偉順、蕭儀雯、蔡德薰、劉美
    伶、劉美妏等7人另提起公訴，並由臺灣彰化地方法院以98
    年度易字第1199號、99年度易字第335號審理，同案被告李
    金枝則業經檢察官為不起訴之處分，同案被告邱心怡、李雅
    君、劉美華等3人另由臺灣桃園地方法院檢察署檢察官偵辦
    中）之款項流向，循線於98年9月23日上午9時20分許，依法
    搜索張博智位於彰化縣員林鎮○○里○○街40號之住所，並
    扣得上開帳戶之存摺及印鑑章等物，經檢、警詢問張博智後
    ，張博智供出其係將其上開帳戶提供給其舅高士誠，另經檢
    察官傳訊高士誠後，高士誠始供出上情，因而查獲。
二、案經彰化縣警察局員林分局報請臺灣彰化地方法院檢察署檢
    察官偵查起訴。
    理  由
一、按被告以外之人於審判外之言詞或書面陳述，除法律有規定
    者外，不得作為證據，刑事訴訟法第159條第1項定有明文；
    復按被告以外之人於審判外之陳述，雖不符刑事訴訟法第15
    9條1至第159條之4之規定，而經當事人於審判程序同意作為
    證據，法院審酌該言詞陳述或書面陳述作成時之情況，認為
    適當者，亦得為證據，同法第159條之5第1項規定甚明。本
    案據以認定被告犯罪事實之證據，部分屬於傳聞證據，惟因
    被告及公訴人對於該等傳聞證據均同意作為證據，本院審酌
    該等傳聞證據作成之情況亦無違法或不當情事，因而認為適
    當，故依刑事訴訟法第159條之5第1項規定，該等傳聞證據
    均具備證據能力而得作為證據，合先敘明。
二、訊據上訴人即被告高士誠（下稱被告）於本院準備程序中及
    審理時，對其前揭犯罪事實坦白承認，核與證人張博智於警
    詢、偵查中證述被告向其借用系爭帳戶供ABBA CURRENCY
    EXCHANGE INC公司作為匯兌使用等情（見99年度偵字第5573
    號偵查卷第10頁、第13頁正面之警詢、99年度偵字第8440號
    偵查卷第148頁之偵訊筆錄）、附表一、二所示證人證述其
    等分別為進行新台幣與人民幣、菲律賓披索與新台幣之匯兌
    而匯新台幣至張博智系爭帳戶給其大陸地區所指定之人提領
    人民幣，或自張博智系爭帳戶取得與其等在菲律賓所對應之
    人所匯披索等值之新台幣等情大致相符，並有ABBA CURRENC-
    Y EXCHANGE INC公司登記證書（參99年度偵字第5573號偵查
    卷第15至21頁）、附表一、二所示之人之客戶基本資料表、
    匯款單、交易紀錄表（存於附表一、二證據欄所載之卷內）
    、張博智上開帳戶客戶資料查詢單、交易明細（見98年度偵
    字第8440號偵查卷一第42至49頁、卷三第1至43 頁）等件附
    卷可參，並有張博智之上開帳戶存摺扣於張博智上開案件可
    相佐證，足認被告之自白與事實確屬相符。是被告本件犯行
    堪可認定，應依法予以論科。
三、論罪科刑：
  (一)按銀行法第29條第1項規定，除法律另有規定外，非銀行不
    得辦理國內外匯兌業務，所謂「匯兌」係指寄款、領款之一
    種方式，由某地付款，而於指定之地點領款而言；銀行法第
    29條之匯兌業務，係指行為人不經由現金之輸送，而藉與在
    他地之分支機構或特定人間之資金清算，經常為其客戶辦理
    異地間款項之收付，以清理客戶與第三人間債權債務關係或
    完成資金轉移之行為（最高法院92年臺上字第1934號判決參
    照）；而所謂「國內、外匯兌」係指銀行利用與國內異地或
    國際間同業相互劃撥款項之方式，如電匯、信匯、票匯等等
    ，係為便利顧客國內異地或國際間交付款項之行為，俾代替
    現金輸送，了結國際間財政上、金融上及商務上所發生之債
    權、債務，收取匯費，並可得無息資金運用的一種銀行業務
    而言。故凡從事異地間寄款、領款之行為，無論是否賺有匯
    差，亦不論於國內或國外為此行為，均符合銀行法第29條第
    1項所為「匯兌業務」之規定；再者，資金、款項皆得為匯
    兌業務之客體，本無法定貨幣或外國貨幣等之限制，是人民
    幣、菲律賓批索於本件被告行為時，雖非我中華民國之法定
    貨幣，但卻分別為中國大陸地區及菲律賓內部所定之具流通
    性貨幣，則人民幣及批索係屬資金、款項，並無疑義，則本
    件ABBA CURRENCY EXCHANGE INC公司所經營，分別完成台灣
    地區與中國大陸地區、菲律賓國與我國間之新台幣─人民幣
    、菲律賓批索─新台幣之雙向匯兌行為，確屬除法律另有規
    定外，非銀行業者不得辦理之匯兌業務，且其犯罪所得，未
    能證明有達新台幣1億以上之程度。故核被告高士誠所為，
    係犯違反銀行法第29條第1項，除法律另有規定者外，非銀
    行不得辦理國內外匯兌業務之規定，應依同法第125條第1項
    前段論處，而被告係幫助他人實行上開犯罪，尚無證據可證
    其參與構成要件之實施，為幫助犯，應依刑法第30條第2項
    之規定減輕其刑。又刑法第28條之共同正犯，係指2人以上
    共同實施犯罪之行為者而言，幫助他人犯罪，並非實施正犯
    ，在事實上雖有2人以上共同幫助之可能，要亦各負幫助之
    責，仍無適用該條之餘地，此最高法院著有33年上字第793
    號判例可參；本件被告高士誠向其侄張博智借用上開帳戶，
    提供給ABBA CURRENCY EXCHANGE INC公司人員辦理地下匯兌
    使用，形式上雖有共同幫助之情形，但依刑法第28條規定及
    前揭最高法院判例之意旨，仍無須論以共同幫助，附此敘明
    。
  (二)次按刑事法若干犯罪行為態樣，本質上原具有反覆、延續實
    行之特徵，立法時既予特別歸類，定為犯罪構成要件之行為
    要素，則行為人基於概括之犯意，在密切接近之一定時、地
    持續實行之複次行為，倘依社會通念，於客觀上認為符合一
    個反覆、延續性之行為觀念者，於刑法評價上，即應僅成立
    一罪，俾免有重複評價、刑度超過罪責與不法內涵之疑慮；
    學理上所稱「集合犯」之職業性、營業性或收集性等具有重
    複特質之犯罪均屬之，例如經營、從事業務、收集、販賣、
    製造、散布等行為概念者是（最高法院95年度台上字第1079
    號判決意旨可資參照）。查銀行法第29條第1項規定所稱「
    經營」、「辦理」，本質上即屬持續實行之複次行為，具備
    反覆、延續之行為特徵，應評價為包括一罪之集合犯。而被
    告以一次提供張博智之帳戶及密碼而為幫助他人違反銀行第
    29 條第1項之犯行，亦只論以一幫助犯之罪。
  (三)原審以被告之罪證明確，予以論罪科刑，固非無見，惟按宣
    告緩刑，應就被告有無再犯之虞，及能否由於刑罰之宣告而
    策其自新等，加以審酌。次按刑事被告如何量定其刑及是否
    宣告緩刑，為求個案裁判之妥當性，法律固賦與法官裁量權
    ，但此項裁量權之行使，並非得以任意或自由為之，仍應受
    一般法律原則之拘束，即必須符合所適用法律授權之目的，
    並受法律秩序之理念、法律感情及慣例等所規範，若故意失
    出，尤其是違反比例原則、平等原則時，得認係濫用裁量權
    而為違法，最高法院96年度台上字第5616號裁判意旨參照。
    又對於緩刑宣告，依刑法第74條第2項規定，固得斟酌情形
    ，諭知命犯罪行為人為相關事項之附帶處分，然其附帶處分
    之諭知，不僅不得違反比例原則、平等原則，且宜考量個案
    裁判之妥當性及執行之可能性，以免雖緩刑宣告給予犯罪行
    為人之自新機會，但所諭知之附帶處分卻使其陷於難以完成
    之窘境，而失令被告自新之用意。本件被告上訴意旨以其於
    原審認罪，係因原審審判長於準備程序向被告諭知若認罪，
    得以緩刑機會，並須附帶繳納公益捐新台幣20萬元，並未提
    及被告須提供120小時之義務勞務，並付保護管束之條件，
    乃判決後竟發現緩刑條件附加當初認罪協商外之條件，而被
    告為菲律賓台商，若要被告返台提供120小時之義務勞務，
    並須每月至少向觀護人報到1次，長達5年，所花費時間及來
    回交通費不貲，造成被告非常不便，形同要毀掉被告工作；
    另鈞院相類案件之判決，亦多無義務勞務及保護管束之諭知
    ，是原判決諭知原協商外之附帶條件即被告須提供120小時
    之義務勞務，並付保護管束，顯然有違比例原則，平等原則
    等語。查，經本院勘驗原審99年10月21日準備程序錄音內容
    結果，是日庭期確實經法官、檢察官及被告、辯護人共同協
    商，由法官曉諭被告認罪，法院將給予緩刑機會，且被告須
    支付不低於20萬元之公益金等情，此製有勘驗筆錄可考（本
    院卷第37頁背面至38頁背面），雖本件被告所犯之罪並不合
    於刑事訴訟法關於認罪協商程序之規定，而無國刑事訴訟法
    法亦無量刑協商之規定，然原審上開經院、檢、辯、被告三
    方共同協商量刑之程序，仍具實質量刑協商之效果，原審嗣
    後之判決內容附加前未提及之緩刑條件，不免有突襲之虞，
    有失法院對外意思表示之公示性及公信性。本院審酌被告確
    實係旅居菲律賓之台商，除有本院依職權查閱被告之入出境
    資料（本院卷第42頁正、背面），顯示被告確實出入境頻繁
    外，並有被告陳報之菲律賓居留證及於菲律賓經營公司之證
    明文件（本院卷第50至56頁），此為原審所未及審酌，則原
    審判決對被告宣告緩刑所諭知附加被告須提供120小時之義
    務勞務，並付保護管束之條件，在個案裁判之妥當性及執行
    之可能性上，容有未周。被告上訴意旨認原審判決不當，尚
    非無理由，自應由本院予以撤銷改判。
  (四)爰審酌被告前未有犯罪記錄，素行非不佳，其明知提供帳戶
    給他人使用，可能遭人用以實行犯罪，仍借用其侄之帳戶，
    供他人作為本件地下匯兌使用，此非但破壞我國匯兌管控之
    機制，更使不良份子得以利用此地下匯兌管道輸送不法所得
    ，所為對社會治安及經濟秩序之危害難謂輕微，但念其犯後
    於檢察官傳訊下出面說明，並於法院勸諭下，坦認犯行，犯
    後態度良好，並考量其犯罪之動機、目的、方法、手段等一
    切情況，量處如主文第2項所示之刑，以示懲警。
  (五)被告前未曾犯罪受有期徒刑以上之宣告，有台灣高等法院前
    案紀錄表在卷可參，其因一時失慮而犯本件之罪，然經此偵
    審程序與論罪科刑之教訓後，當知所警惕，而無再犯之虞，
    是本院認所宣告之刑以暫不執行為適當，宣告緩刑 5年，並
    審酌因被告之輕忽，破壞國家金融秩序，雖被告並非違反銀
    行法之正犯，惟仍宜適度為其錯誤行為負責，而命其向公庫
    支付新臺幣30萬元之公益捐，以啟自新。
據上論斷，應依刑事訴訟法第369條第1項前段、第364條、第299
條第1項前段，銀行法第29條第1項、第125條第1項前段、刑法第
11條前段、第30條第1項前段、第2項、第74條第1項第1款、第 2
項第4款，判決如主文。
本案經檢察官謝岳錦到庭執行職務。
中    華    民    國   100    年    2     月    23    日
            刑事第五庭  審判長法  官  趙  春  碧
                              法  官  林  宜  民
                              法  官  賴  恭  利
上列正本證明與原本無異。
檢察官、被告均得上訴。
如不服本判決應於收受送達後10日內，向本院提出上訴書狀，其
未敘述上訴理由者，並得於提起上訴後10日內向本院補提理由書
(均須按他造當事人之人數附繕本)「切勿逕送上級法院」。
                              書記官  林  育  萱
中    華    民    國   100    年    2     月    23    日
附錄本案論罪科刑法條全文：
銀行法第29條
（禁止非銀行收受存款及違反之處罰）
除法律另有規定者外，非銀行不得經營收受存款、受託經理信託
資金、公眾財產或辦理國內外匯兌業務。
違反前項規定者，由主管機關或目的事業主管機關會同司法警察
機關取締，並移送法辦；如屬法人組織，其負責人對有關債務，
應負連帶清償責任。
執行前項任務時，得依法搜索扣押被取締者之會計帳簿及文件，
並得拆除其標誌等設施或為其他必要之處置。
銀行法第125條
違反第 29 條第 1 項規定者，處 3 年以上 10 年以下有期徒刑
，得併科新臺幣 1 千萬元以上 2 億元以下罰金。其犯罪所得達
新臺幣 1 億元以上者，處 7 年以上有期徒刑，得併科新臺幣
2500 萬元以上 5 億元以下罰金。
經營銀行間資金移轉帳務清算之金融資訊服務事業，未經主管機
關許可，而擅自營業者，依前項規定處罰。
法人犯前二項之罪者，處罰其行為負責人。